【裁判字號】    98,家訴,18
【裁判日期】    990506
【裁判案由】    確認遺囑真偽等
【裁判全文】
臺灣宜蘭地方法院民事判決              98年度家訴字第18號
原      告  丁○○
            丙○○原名陳嬌娥.
共      同
訴訟代理人  羅明宏律師
被      告  財政部國有財產局臺灣北區辦事處宜蘭分處
法定代理人  甲○○
訴訟代理人  乙○○
上列當事人間請求確認遺囑真偽等事件，本院於民國99年4月22
日言詞辯論終結，判決如下：
    主      文
確認陳添登於民國70年6月13日所立如附件所示之自書遺囑為真
正。
被告應將坐落於宜蘭縣礁溪鄉○○段549之148地號土地所有權，
權利範圍全部，按原告丁○○應有部分三分之二，原告丙○○應
有部分三分之一之比例移轉登記予原告丁○○、丙○○所有。
訴訟費用由被告負擔。
    事實及理由
一、按「確認法律關係之訴，非原告有即受確認判決之法律上利
    益者，不得提起之；確認證書真偽或為法律關係基礎事實存
    否之訴，亦同。」，民事訴訟法第247條第1項定有明文。查
    本件原告提出被繼承人陳添登之自書遺囑（本院卷第5頁，
    下稱系爭遺囑），向被告請求依遺囑內容移轉登記遺贈物，
    遭被告以無法認定遺囑是否為真正為由拒絕履行，因遺囑之
    真正不明確，導致原告在法律上之地位有受侵害之危險，亦
    即原告是否為被繼承人陳添登之受遺贈人已生疑義，其私法
    上之地位自有受侵害之危險，而此種不妥之狀態，得以對於
    被告之確認判決除去，故原告有受確認判決之法律上之利益
    ，合先敘明。
二、原告起訴主張被繼承人陳添登於民國70年10月11日過世，其
    生前未婚、死後無嗣，其他繼承人則均先陳添登死亡，又已
    無其他順序之法定繼承人，故本院於95年3月30日以95年度
    財管字第4號民事裁定選任財政部國有財產局臺灣北區辦事
    處宜蘭分處即被告為陳添登之遺產管理人，並准對不明之繼
    承人為公示催告，嗣再於96年3月9日以96年度家催字第15號
    民事裁定准對陳添登之債權人、受遺贈人為公示催告，催告
    期限均已屆滿；而陳添登生前於70年6月13日在第三人吳有
    斌、江斌見證下自書遺囑表明願將名下所有坐落於宜蘭縣礁
    溪鄉○○段549之148地號土地（下稱系爭土地）所有權全部
    ，按原告丁○○應有部分3分之2，原告丙○○（原名陳嬌娥
    ）應有部分3分之1之比例移轉登記為原告二人所有；惟原告
    據此向被告提出請求辦理所有權移轉登記，卻遭被告以自書
    遺囑係屬私文書，要求原告循司法程序訴請確認系爭遺囑之
    效力，因被告否認系爭遺囑之效力，原告即有受確認判決之
    法律上利益，爰訴請判決如主文所示等語。被告則以原告持
    系爭遺囑影本向被告申請移轉系爭土地之所有權，卻未提供
    被繼承人陳添登之相關字跡、文件佐證，故無法同意原告此
    項申請等語置辯。
三、經查：
  (一)原告主張被繼承人陳添登於民國70年10月11日死亡，遺留有
    系爭土地，惟陳添登無法定繼承人，經本院於95年3月30日
    以95年度財管字第4號民事裁定選任被告為陳添登之遺產管
    理人，並准對不明之繼承人為公示催告，嗣本院再於96年3
    月9日以96年度家催字第15號民事裁定准對陳添登之債權人
    、受遺贈人為公示催告，催告期限均已屆滿等情，業據其提
    出民事裁定2件、剪報、財政部國有財產局臺灣北區辦事處
    宜蘭分處函、陳添登之繼承系統表、土地登記第二類謄本、
    舊式戶籍謄本各1件、新式戶籍謄本4件為證，並為被告所不
    爭執，應堪信為真實。
  (二)原告又主張被繼承人陳添登生前於70年6月13日在第三人吳
    有斌、江斌見證下自書遺囑表明願將名下所有系爭土地，按
    原告丁○○應有部分3分之2，原告丙○○應有部分3分之1之
    比例移轉登記為原告二人所有等情，業據原告提出系爭遺囑
    1件為證，並經證人江品華（江斌之女）到庭證述「（提示
    系爭遺囑原本）（問：江斌的簽名、地址、身分證字號是否
    江斌所書寫？）簽名、地址、身分證字號是江斌寫的」，並
    陳述可確認系爭遺囑上之文字為陳添登書寫之文字等語。又
    本院將原告提出之自書遺囑2件、借據1件送請法務部調查局
    鑑定，經分類為「附件A自書遺囑原本1紙（此為97年度家訴
    字第28號事件中原告所提出之自書遺囑，該事件嗣因故撤回
    ）；其上立遺囑人欄內『陳添登』之簽名、身分證統一編號
    、地址等筆跡均編為甲類筆跡‧‧‧」、「附件B自書遺囑
    原本1紙（即系爭遺囑）；其上除見證人吳有斌及江斌之簽
    身分證統一編號、地址外之筆跡均編為乙類筆跡‧‧‧」、
    「附件C借據原本1紙；其上筆跡編為丙類筆跡‧‧‧」，鑑
    定結果則為「甲、乙、丙類筆跡之筆劃特徵彼此相同」，此
    有法務部調查局99年3月26日調科貳字第09900114530號鑑定
    書1件在卷可佐；而被告對上開鑑定書之記載內容亦不爭執
    ，故原告主張本件自書遺囑為陳添登本人所書寫，亦堪信為
    真實。
四、次按「遺囑應依下列方式之一為之：(一)自書遺囑；(二)公證遺
    囑；(三)密封遺囑；(四)代筆遺囑；(五)口授遺囑。」、「自書遺
    囑者，應自書遺囑全文，記明年、月、日，並親自簽名。如
    有增減、塗改，應註明增減、塗改之處所及字數，另行簽名
    。」，民法第1189條、第1190條定有明文。本件遺囑符合上
    開自書遺囑之規定，且遺囑已可確認為陳添登親自書寫，故
    原告訴請確認如附件所示之自書遺囑為真正為有理由，應予
    准許。
五、又按「遺囑，自遺囑人死亡時，發生效力。」，民法第1199
    條定有明文。被告為陳添登之遺產管理人，已如前述，從而
    ，原告依遺囑內容請求被告應將系爭土地，按原告丁○○應
    有部分3分之2，原告丙○○應有部分3分之1之比例移轉登記
    為原告二人共有，為有理由，應予准許。
六、據上論結，本件原告之訴為有理由，依民事訴訟法第78條之
    規定，判決如主文。
中    華    民    國    99    年    5     月     6    日
                  臺灣宜蘭地方法院家事法庭
                      法  官  周健忠
以上正本與原本無異。
如不服本判決，應於收受送達後20日內向本院提出上訴狀（應附
繕本）。
中    華    民    國    99    年    5     月    6     日
                      書記官  姚國華

司法院資訊處製作；財團法人民間司法改革基金會備份。
